ACORDAO-COMPLETO-2439131

ACÓRDÃO 13292/2020 ATA 42/2020 - SEGUNDA CÂMARA

VISTOS, relatados e discutidos estes autos de tomada de contas especial, em que se aprecia recurso de reconsideração interposto por Francisca Torres Bezerra, ex-Prefeita do Município de Redenção-CE, contra o Acórdão 5714/2020-TCU-Segunda Câmara, em que este Tribunal julgou irregulares as contas da recorrente, condenando-a em débito e imputando-lhe a multa prevista no art. 57 da Lei 8.443/1992, em virtude da ausência de comprovação da regular aplicação dos recursos federais repassados por meio do Convênio 00208/2009, voltado ao apoio à implantação de Feira Popular no referido município.
ACORDAM os Ministros do Tribunal de Contas da União, reunidos em sessão da Segunda Câmara, diante das razões expostas pelo relator, em:
9.1 nos termos dos arts. 32, inciso I e 33, da Lei 8.443/1992, conhecer do presente recurso, para, no mérito, negar-lhe provimento, mantendo na íntegra o Acórdão 5714/2020-TCU-Segunda Câmara;
9.2 dar ciência deste Acórdão aos seguintes destinatários, informando que o teor integral das peças que o integram poderá ser obtido no endereço eletrônico www.tcu.gov.br/acordaos e que o acesso às demais peças do processo pode ser obtido no endereço eletrônico deste Tribunal, opção "vista eletrônica":
9.2.1 ao recorrente, por meio de seus advogados, nos termos do art. 179, §7º, do Regimento Interno deste Tribunal;
9.2.2 à Secretaria Especial do Desenvolvimento Social, vinculada ao Ministério da Cidadania.

Recurso de reconsideração contra decisão que julgou as contas da recorrente irregulares, condenou-a em débito e aplicou-lhe multa em razão da não comprovação da regular aplicação dos recursos repassados pela União por meio do convênio que teve por objeto o apoio à implantação de Feira Popular no município.

Segunda Câmara

Prefeitura Municipal de Redenção - CE.

3. Interessados/Responsáveis/Recorrentes:
3.1. Interessado: Secretaria Especial do Desenvolvimento Social. 
3.2. Responsável: Francisca Torres Bezerra (XXX.752.803-XX)
3.3. Recorrente: Francisca Torres Bezerra (XXX.752.803-XX).

13.1. Ministros presentes: Ana Arraes (Presidente), Augusto Nardes, Aroldo Cedraz e Raimundo Carreiro (Relator).
13.2. Ministros-Substitutos presentes: Marcos Bemquerer Costa e André Luís de Carvalho.

RAIMUNDO CARREIRO

Ministro-Substituto Marcos Bemquerer Costa.

Trata-se de recurso de reconsideração interposto por Francisca Torres Bezerra, ex-Prefeita do Município de Redenção-CE, contra o Acórdão 5714/2020-TCU-Segunda Câmara (peças 72 e 84) , em que este Tribunal julgou irregulares as contas especiais da recorrente, condenando-a em débito e imputando-lhe a multa prevista no art. 57 da Lei 8.443/1992, em virtude da ausência de comprovação da regular aplicação dos recursos federais repassados por meio do Convênio 00208/2009 (Siafi 709003) , cujo objeto era o apoio à implantação de Feira Popular na referida municipalidade e vigência de 23/12/2009 a 30/4/2011. 
2.         O acórdão recorrido foi assim exarado: 
9.1. com fundamento nos arts. 1º, inciso I, 16, inciso III, alínea c, 19, caput, e 23, inciso III, da Lei 8.443/1992, julgar irregulares as contas da Sra. Francisca Torres Bezerra, condenando-a ao pagamento da quantia de R$ 119.345,40 (cento e dezenove mil, trezentos e quarenta e cinco reais e quarenta centavos) , atualizada monetariamente e acrescida dos juros de mora calculados a partir de 30/12/2009 até o efetivo recolhimento, com fixação de prazo de 15 (quinze) dias, a contar da notificação, para comprovar, perante o Tribunal (art. 214, inciso III, alínea a, do Regimento Interno/TCU) , o recolhimento da dívida aos cofres do Tesouro Nacional, nos termos da legislação em vigor, abatendo-se, na oportunidade, o valor de R$ 45,87 (quarenta e cinco reais e oitenta e sete centavos) , ressarcido em 13/05/2011, nos termos do Enunciado de Súmula/TCU 128;
9.2. aplicar à Sra. Francisca Torres Bezerra a multa prevista nos arts. 19, caput, e 57 da Lei 8.443/1992, no valor de R$ 20.000,00 (vinte mil reais) , fixando-lhe o prazo de 15 (quinze) dias, a contar da notificação, para que comprove, perante o Tribunal (art. 214, inciso III, alínea a, do Regimento Interno/TCU) , o recolhimento da dívida ao Tesouro Nacional, atualizada monetariamente desde a data do presente Acórdão até a do efetivo recolhimento, se for paga após o vencimento, na forma da legislação em vigor:
9.3. autorizar, caso requerido, nos termos do art. 26 da Lei 8.443/1992, o parcelamento das dívidas em até 36 (trinta e seis) parcelas mensais e sucessivas, sobre as quais incidirão os correspondentes acréscimos legais (débito: atualização monetária e juros de mora; multa: atualização monetária) , esclarecendo à responsável que a falta de pagamento de qualquer parcela importará no vencimento antecipado do saldo devedor, sem prejuízo das demais medidas legais;
9.4. autorizar, desde logo, a cobrança judicial das dívidas, nos termos do art. 28, inciso II, da Lei 8.443/1992, caso não atendida a notificação;
9.5. encaminhar cópia deste Acórdão à Procuradoria da República no Estado do Ceará, consoante previsto no art. 209, § 7º, do Regimento Interno/TCU, e à Secretaria Especial do Desenvolvimento Social, para ciência.
3.	Reproduzo a seguir, com ajustes de forma, o teor principal da instrução conclusiva lavrada no âmbito da Secretaria de Recursos (Serur) , cuja proposta de encaminhamento foi endossada pela direção da unidade e pelo Ministério Público de Contas (peças 98 a 100) :
HISTÓRICO
Trata-se de Tomada de Contas Especial - TCE instaurada pela Secretaria Especial do Desenvolvimento Social em desfavor da Sra. Francisca Torres Bezerra, ex-Prefeita do Município de Redenção/CE, em razão da não comprovação da regular aplicação dos recursos repassados pela União por meio do Convênio 00208/2009, registro Siafi 709003, que teve por objeto o apoio à implantação de Feira Popular na referida municipalidade e vigência de 23/12/2009 a 30/4/2011.
De acordo com o Plano de Trabalho proposto e aprovado, foram constituídas duas metas a serem alcançadas, quais sejam: implantação de Feira Comunitária e capacitação dos agricultores. Para a consecução dos objetivos propostos, foi estipulado o aporte de R$ 119.345,40 pelo concedente e de R$ 3.226,00 pelo Município de Redenção/CE. O montante previsto dos cofres federais foi repassado em uma única parcela em 30/12/2009.
O prazo final para a prestação de contas do Convênio 00208/2009 foi o dia 29/6/2011 e as contas e as contas apresentadas no dia 27/6/2011. 
A responsabilização da responsável decorreu da visita 'in loco' realizada pelo concedente que concluiu não haver indícios de que a feira popular existiu e que, portanto, não foram alcançados os objetivos do pacto.
No âmbito deste Tribunal, após a citação da responsável, concluiu-se no voto condutor do acórdão [ora recorrido]  (peça 73) que, verbis:
9. Conforme apurado nestes autos, os documentos apresentados na prestação de contas não foram satisfatórios para comprovar a boa e regular aplicação dos recursos recebidos por meio do Convênio 208/2009, não havendo elementos suficientes a demonstrar a correta execução do objeto pactuado.
10. Diante disso, entendo conveniente ressaltar que incumbe àquele que utilize, arrecade, guarde, gerencie ou administre dinheiros, bens e valores públicos ou pelos quais a União responda, ou que, em nome desta, assuma obrigações de natureza pecuniária, o dever de demonstrar a adequada aplicação dos valores que lhe foram confiados, nos termos do art. 70, parágrafo único, da Constituição Federal e do art. 93 do Decreto-lei 200/1967. 
11. Desse modo, conforme extensa jurisprudência deste Tribunal, é ônus do responsável oferecer documentação que demonstre, de forma efetiva, os gastos efetuados e a plena execução das metas pactuadas.
12. Por não ter se desincumbido da obrigação que lhe foi imposta pelo ordenamento jurídico, não demonstrando a boa e regular aplicação dos recursos públicos repassados, a Sra. Francisca Torres Bezerra, responsável pela gestão dos recursos em tela, deve ter suas contas julgadas irregulares, com sua condenação ao pagamento do valor total repassado à municipalidade, abatido da quantia ressarcida (R$ 45,87, em 13/5/2011) .
2.1. Neste momento, a recorrente insurge-se contra a deliberação previamente descrita.
EXAME DE ADMISSIBILIDADE
Reitera-se o exame de admissibilidade contido na peça 86, que propôs a suspensão dos efeitos dos itens 9.1, 9.2 e 9.4 do acórdão recorrido e acatado pelo Relator, Ministro Raimundo Carreiro (despacho de peça 88) . 
EXAME DE MÉRITO
Delimitação
2.2. Constitui objeto do presente recurso definir se:
	a) houve prescrição da multa e do débito;
	b) há comprovação da execução do objeto e se há legitimidade da recorrente para figurar como responsável pela gestão dos recursos no convênio sob exame.
Da prescrição do débito e da multa
Embora o recorrente não tenha alegado a prescrição do débito e da multa, por se tratar de matéria de ordem pública o exame da questão se impõe, ante a recente decisão do Supremo Tribunal Federal - STF que julgou o Tema 899 com repercussão geral.
Análise:
A alegação de prescrição assume particular relevância, dado o recente julgamento, pelo STF, do Recurso Extraordinário 636.886 (tema 899 da repercussão geral) . Os significativos impactos deste julgamento foram objeto de análise pela Serur nos autos do TC Processo 027.624-2018-8. Por economia processual, juntou-se a estes autos (peça 97) cópia do exame e do pronunciamento da unidade emitidos pela Serur naquele processo, em que foram fundamentadas as seguintes premissas, que serão consideradas no presente exame:
	a)  pela jurisprudência até então vigente, a pretensão punitiva exercida pelo Tribunal de Contas estava sujeita à prescrição, regida pelos critérios fixados no Acórdão 1441/2016-TCU-Plenário. Já quanto ao débito, a ação de ressarcimento era considerada imprescritível, por expressa previsão do art. 37, § 5º, da Constituição Federal. No entanto, ao julgar o RE 636.886, o STF conferiu nova interpretação a esse dispositivo, fixando a tese de que "é prescritível a pretensão de ressarcimento ao erário fundada em decisão de Tribunal de Contas";
	b)  embora o RE 636.886 tenha por objeto a execução de acórdão condenatório proferido pelo TCU, a interpretação conferida pelo STF ao art. 37, § 5º, da Constituição, afeta a ação de ressarcimento como um todo, abrangendo não só a execução, mas também a pretensão condenatória. E, ao contrário da decisão proferida no julgamento do tema 897 (RE 852.475) , no tema 899, relativo à atuação do Tribunal de Contas, a conclusão de que a pretensão de ressarcimento é prescritível foi estabelecida de forma categórica, sem ressalvar as condutas dolosas qualificáveis como ato de improbidade;
	c)  as pretensões punitiva e de ressarcimento devem observar o mesmo regime na atividade de controle externo, dado o objetivo comum da prescrição, de fixar prazo para o Tribunal de Contas agir, buscando caracterizar o ilícito, identificar seu autor, dimensionar as consequências da conduta (em especial, a quantificação do dano) e impor as consequências legais, independentemente do fato de tais consequências terem natureza punitiva ou ressarcitória;
	d)  o Código Civil e a Lei 9.873/1999 constituem as duas alternativas que, de forma mais consistente, polarizam os debates acerca do regime de prescrição a ser observado no processo de controle externo. Não obstante a relevância dos fundamentos utilizados no Acórdão 1441/2016-TCU-Plenário, favoráveis à aplicação do Código Civil, a Lei 9.873/1999 adota balizas usuais no âmbito do direito público, prevê causas de interrupção em tudo compatíveis com o processo de controle externo e já vem sendo utilizada pelo STF para limitar o exercício da pretensão punitiva pelo TCU, em decisões posteriores ao Acórdão 1441/2016-TCU-Plenário. Assim, até que sobrevenha norma específica, entende-se que a prescrição das medidas de ressarcimento a cargo do tribunal de contas deve observar o regime Lei 9.873/1999;
	e)  considerando, porém, que o acórdão proferido no RE 636.886 ainda está sujeito à oposição de embargos declaratórios, não é recomendável reconhecer a prescrição desde logo, ante a possibilidade de esclarecimento da decisão em sentido diverso do ora defendido (notadamente quanto aos atos dolosos) ou mesmo a modulação de seus efeitos, para preservar as ações de controle instauradas com base no entendimento jurisprudencial até então vigente;
	f)  assim, nos casos em que a prescrição não tenha ocorrido por nenhum dos dois regimes (Código Civil ou Lei 9.873/1999) , o desfecho do processo não se alterará, qualquer que seja a premissa adotada (imprescritibilidade, prescritibilidade pelo Código Civil ou pela Lei 9.873/1999) , viabilizando-se o imediato julgamento. Já nas situações em que a pretensão de ressarcimento esteja prescrita por algum dos dois regimes, ou por ambos, é recomendável que o julgamento do processo seja sobrestado, até ulterior deliberação do Tribunal. 
As manifestações da Serur juntadas à peça 97 foram elaboradas quando ainda não estava disponibilizado o inteiro teor do acórdão do RE 636.886. Em nova análise após a publicação da decisão (DJe de 24/6/2020) , inclusive mediante o cotejo com os demais votos proferidos no julgamento, conclui-se pela subsistência das premissas indicadas acima, cabendo destacar dois aspectos relevantes.
O primeiro diz respeito à ressalva aos atos dolosos de improbidade. Observa-se que tanto na manifestação do TCU, como amicus curiae (peça 35 do RE 636.886) , como na manifestação do Ministério Público Federal na condição de fiscal da ordem jurídica (peça 38) , o tema 897 foi invocado com o fim de preservar a atuação dos tribunais de contas no caso de prejuízos causados dolosamente, mediante condutas típicas de improbidade administrativa. Todavia, o pedido não foi acolhido. No ponto, não houve divergência quanto ao entendimento do relator, de que "as razões que levaram a maioria da Corte a estabelecer excepcional hipótese de imprescritibilidade, no tema 897, não estão presentes em relação as decisões do Tribunal de Contas que resultem imputação de débito ou multa".
O segundo aspecto diz respeito à não incidência do Código Civil no regime de prescrição do ressarcimento. Nos votos em que a questão do prazo prescricional foi abordada, a referência foi sempre ao prazo quinquenal, usualmente adotado pelas normas de direito público.
Com essas explicações adicionais, passa-se à análise da prescrição no caso em exame, considerando-se as premissas indicadas anteriormente.
Partindo-se dessas premissas, passa-se ao exame da prescrição no caso em exame.  
a) Análise da prescrição segundo os critérios do Acórdão 1441/2016-TCU-Plenário
No que se refere à pretensão punitiva, o TCU tem tradicionalmente aplicado os critérios definidos no Acórdão 1441/2016-TCU-Plenário, que, em incidente de uniformização de jurisprudência, orientou-se pela aplicação do Código Civil. Por este acórdão, em linhas gerais, a prescrição subordina-se ao prazo geral de dez anos (CC, art. 205) , contado a partir da data da ocorrência do fato e interrompido pelo ato que ordenar a citação, a audiência ou a oitiva da parte.
Entre outras razões que justificaram a adoção desse critério destaca-se a de que o citado dispositivo constitui uma cláusula geral a ser empregada sempre que a pretensão for prescritível, mas a lei não estabelecer um prazo específico, como na hipótese.
Entende-se que o termo inicial para contagem do prazo é o dia 30/6/2011 (dia seguinte ao prazo final para prestação de contas referido no acórdão) , enquanto a citação do responsável foi ordenada em 26/12/2019 (manifestação do titular da unidade técnica, por delegação do relator (peça 62) , com citação no dia 11/2/2020 (peça 32) . O acórdão foi julgado na sessão do dia 26/5/2020 (peça 72) .  
Aplicando as balizas definidas por esta Corte no Acórdão 1441/2016-TCU-Plenário ao caso em exame, verifica-se que as pretensões punitiva e de ressarcimento não estariam prescritas, pois entre o termo inicial e a interrupção do prazo prescricional e da interrupção (ordenação da citação) até o julgamento decorreram menos de dez anos. 
b) Análise da prescrição segundo o regime da Lei 9.873/99
Caso se adote as premissas fixadas na Lei 9.873/1999 ao caso em exame, e mesmo considerando-se o prazo geral, de cinco anos, observa-se que não teria ocorrido a prescrição. Para tanto, é preciso considerar os seguintes parâmetros:
b.1) Termo inicial:
A Lei 9.873/1999, art. 1º, parte final, traz previsão expressa a respeito do início do prazo em se tratando de infração de caráter permanente ou continuado. Nesta hipótese, a prescrição começa a correr não da data de cada fato, e sim "do dia em que tiver cessado" a permanência ou a continuidade. 
Na hipótese em exame, o recorrente foi condenado pela inexistência de comprovação da execução do objeto, logo, entende-se que há de se ter como termo inicial da prescrição a dia seguinte à data final para prestação de contas  (30/6/2011) , uma vez que neste instrumento deveria se comprovar a correta execução.
b.2) Prazo:
A Lei 9.873/1999 apresenta um prazo geral, de cinco anos (art. 1º) , e um prazo especial, previsto no art. 1º, § 2º, a saber: "quando o fato objeto da ação punitiva da Administração também constituir crime, a prescrição reger-se-á pelo prazo previsto na lei penal".
Entende-se, inexistir nos autos, elementos suficientes para afirmar que a irregularidade, discutida nesta TCE, configura crime, logo, deve-se aplicar, a nosso sentir, o prazo geral de cinco anos estabelecido no art. 1º, da Lei 9.873/1999.
Assim, entende-se que do início da contagem do prazo até o primeiro marco interruptivo não devem ter decorridos cinco anos, sob pena da ocorrência da prescrição.
b.3) Da prescrição intercorrente:
Nos termos do art. 1º, § 1º, da Lei 9.873/1999, opera-se a prescrição intercorrente se o processo ficar paralisado por mais de três anos, aguardando "julgamento ou despacho".
Note-se que há uma correlação entre essa hipótese e as causas de interrupção da prescrição do art. 2º. Com efeito, uma vez interrompida a prescrição por alguma das hipóteses do art. 2º, o processo não pode ficar inativo, sem qualquer inovação processual relevante, por mais de três anos.
Trata-se de prazo específico, não se aplicando nem o prazo geral de cinco anos nem o prazo especial, da lei penal (§ 2º) . A finalidade da prescrição intercorrente, com seu prazo próprio, é a de assegurar a eficiência e celeridade nas apurações administrativas. Seria contrário a essa finalidade a paralisação injustificada do processo por período maior que o triênio estabelecido para a hipótese.
A extrapolação do prazo de três anos, sem inovação relevante no processo, pode configurar negligência. Por isso, além de se operar a prescrição, deve-se promover a "apuração da responsabilidade funcional decorrente da paralisação, se for o caso".
Em muitas situações o exame da prescrição intercorrente pode ficar prejudicado nos processos já em tramitação no TCU. Como a ação de ressarcimento era considerada imprescritível, as peças que compõem a tomada de contas especial, elencadas no art. 10 da Instrução Normativa- TCU 71/2012, não contemplam informações pormenorizadas quanto ao andamento do processo na fase interna, o que pode prejudicar a análise de eventual paralisação por mais de três anos.
Assim, caso o tribunal venha a adotar a sistemática da Lei 9.873/1999 para aferir a prescrição, convém avaliar, oportunamente, a possibilidade de ajustes na IN-TCU 71/2012, para que as tomadas de contas especiais encaminhadas ao tribunal contemplem informações sobre as interrupções ocorridas na fase interna do procedimento (como, por exemplo, declaração do órgão instaurador da TCE, de que o processo não ficou paralisado por mais de três anos, na forma do art. 1º, § 1º, da citada lei) .
Estabelecidas as premissas: (a) termo inicial e (b) prazo e (c) prescrição intercorrente, há que se apurar as causas interruptivas da prescrição.
b.4) Interrupções por atos inequívocos de apuração dos fatos:
No regime da Lei 9.873/1999, a prescrição se interrompe "por qualquer ato inequívoco, que importe apuração do fato" (art. 2º, II) . 
Importante mencionar que diversos são os atos que interrompem a prescrição intercorrente, atos estes que têm em sua gênese e objetivo dar impulso ao processo e a solução do feito. Podem ser citadas, sem a pretensão de exauri-las, as hipóteses capazes de impedir o alcance da prescrição intercorrente, quais sejam:
	a) qualquer ato legal ou regulamentar que impulsione o processo à tomada de decisão, tais como o requerimento para a produção de provas necessárias à apuração do feito, notificação da parte interessada para apresentar defesa ou alegações finais;
	b) decisão que julgue pedido da parte interessada;
	c) informes que consolidem a apuração do fato e informes que sirvam de fundamento para decisão de autoridade ou colegiado, notas e pareceres técnicos, pareceres jurídicos;
	d) decisões de autoridades ou colegiados;
	e) aditamento da inicial, entre outros.    
Com esses fundamentos, é possível verificar que a prescrição foi interrompida:
 (1) em 4/10/2013  (peça 22) , em razão da Nota Técnica 80 /2013 - CGAUP/DEISP/SESAN/MDS;
 (2) em 1/6/2015 (peça 35, p. 2) , em razão da análise da prestação de contas no órgão concedente - Parecer Técnico 38/2015. 
 (3) em 8/12/2016  (peça 37) , em razão da Nota Técnica 97/2016, que adotou providências administrativas para tentar reaver os recursos não comprovados. 
 (4) em 20/4/2018 (peça 41) , em virtude do Parecer Financeiro 49/2018
b.5) Interrupções pela citação dos responsáveis nesta Corte:
A prescrição também é interrompida "pela notificação ou citação do indiciado ou acusado, inclusive por meio de edital", nos termos do art. 2º, I, da Lei 9.873/1999. E, no regime dessa lei, a interrupção se dá pela citação propriamente dita, e não pelo despacho que a ordena. Com esse fundamento, houve nova interrupção em decorrência da citação desta Corte de Contas para a apresentação das alegações de defesa: 
 (1)  11/2/2020 (peça 32) , citação realizada por esta Corte de Contas. 
Cabe destacar, por oportuno, que, em se tratando de devedores solidários, a interrupção da prescrição feita a um prejudica aos demais. Incide, nesse caso, regra própria da teoria geral das obrigações, segundo a qual "a interrupção efetuada contra o devedor solidário envolve os demais" (art. 204, § 1º, do Código Civil) . São consequências próprias da solidariedade (a exemplo da regra de que o credor pode demandar qualquer dos devedores, art. 275 do Código Civil) , que não precisam ser repetidas em cada diploma legal específico.
b.6) Interrupção pela decisão condenatória recorrível:
Por fim, a prescrição também se interrompe "pela decisão condenatória recorrível" (art. 2º, III, da Lei 9.873/1999) . Com esse fundamento, houve a interrupção em 26/5/2020 (peça 72) , data da sessão em que foi proferido o acórdão condenatório (peça 68) . Essa interrupção é relevante, por estabelecer prazo para julgamento do recurso.
b.7) Exame do caso concreto:
Especificamente quanto a esta TCE, as próprias causas de interrupção enumeradas acima permitem evidenciar que o processo teve andamento regular, não se operando a prescrição ou mesmo a prescrição intercorrente. 
Desde o termo inicial até o julgamento do mérito por esta Corte em nenhum momento as causas interruptivas, do art. 2º, ultrapassaram os cinco anos (marco inicial) ou três anos (prazos para prescrição intercorrente) . 
Logo, há informações suficientes nos autos para evidenciar o regular andamento do feito, não se verificando a prescrição prevista na Lei 9.873/1999.
b.8) Conclusão:
Independentemente da existência de outras causas interruptivas não enumeradas acima (notas técnicas, pareceres, instruções de auditores nesta Corte, manifestação do MP-TCU) , cujo levantamento não se fez necessário, observa-se, pelos eventos indicados, que em nenhum momento transcorreu prazo suficiente para se operar a prescrição (nem mesmo se se considerasse o prazo geral de cinco anos) , tomando-se por referência a Lei 9.873/1999, tida pelo STF como norma regente da prescrição da pretensão punitiva pelo TCU.
Partindo-se da premissa de que a pretensão reparatória segue as mesmas balizas, enquanto não houver norma específica a respeito, a demonstração de que não se operou a prescrição punitiva impõe, como consequência, a conclusão de que também é viável a condenação ao ressarcimento do prejuízo apurado nos autos.  
Da aplicação dos recursos no objeto do convênio e da legitimidade da recorrente. 
2.3. Defende-se, em síntese, [que] os recursos repassados por meio do convênio foram efetivamente aplicados pelo município e que o objeto foi executado conforme plano de trabalho e, ainda que houvesse irregularidade, a recorrente não era a gestora e ordenadora de despesas do pacto, uma vez que os secretários municipais possuíam a autonomia para gestão de suas pastas. 
2.4. Afirma que:
	a) "houve a compra direta e local de gêneros alimentícios provenientes da agricultura familiar, não se limitando a execução do objeto conveniado apenas à promoção de feiras livres, mas também aquisição de alimentos da agricultura familiar"
	b) os alimentos adquiridos foram doados a entidades e projetos sociais de âmbito local (Projeto Sons de Acordar, Sementes do Amanhã, Eu Sou Cidadão, Inclusão e Cidadania, Cuidar Cidadão e Solidariedade na Cura) ;
	c) não "assinou qualquer cheque durante os seus 08 (oito) anos de gestão, nem ordenou qualquer despesa do Município de Redenção, sendo que todos os secretários possuíam total autonomia para realizar tais atos. A ex-prefeita municipal apenas assinava os convênios firmados com outros órgãos administrativos".
Análise:
2.5. Em relação à execução do objeto, a recorrente tão somente alega a execução conforme plano de trabalho, mas não colaciona qualquer elemento comprobatório. Nesse ponto, convém citar a doutrina de Mauro Schiavi:
"Diante da importância da prova para o processo, Carnelutti chegou a afirmar que as provas são o coração do processo, pois é por meio delas que se definirá o destino da relação jurídica processual" (in Manual de Direito Processual do Trabalho, 4. Ed., São Paulo: LTr, 2011, p. 560) .
Ora, a recorrente não faz prova da alegação, qual seja, correta execução do objeto conforme pactuado. 
Assim, entende-se aplicável ao caso o apotegma allegare nihil et allegatum non probare paria sunt (nada alegar e alegar e não provar, em Direito, querem dizer a mesma coisa) .  
Diante da ausência de elementos objetivos acerca do alegado, não se pode acatar os argumentos e (ou) a tese defensiva.
Quanto a ausência de responsabilidade por delegação de competência aos secretários municipais, as razões recursais expostas não encontram amparo nos precedentes de jurisprudência desta Corte. O enunciado contido no Acórdão 8784/2017-TCU-Primeira Câmara, extraído da pesquisa de jurisprudência selecionada (Portal TCU) , bem sintetiza o entendimento prevalecente, verbis:  	  
"A assinatura do instrumento de transferência dos recursos da União ao ente federado torna o signatário garantidor do bom e regular emprego dos valores e motiva o dever de bem nomear seus auxiliares e de supervisionar suas atividades de modo adequado. A falta de fiscalização por parte do gestor quanto aos atos praticados pelos subordinados (culpa in vigilando) , o conhecimento do ato irregular praticado ou a má escolha do agente delegado (culpa in eligendo) podem conduzir à responsabilização da autoridade."
No mesmo sentido, diversos outros julgados já assentaram a responsabilidade do signatário do convênio, cuja interpretação deve ser estendida a outros pactos similares, pela correta aplicação dos recursos transferidos e, mesmo delegando atribuições para realização de pagamentos, acompanhamento físico do ajuste ou prestação de contas, responde solidariamente pelos atos praticados pelos delegados escolhidos, culpa in eligendo e in vigilando (v.g Acórdãos 2360/2015, 2059/2015, todos do Plenário) .
Ainda é importante mencionar o magistério desta Corte exposto no voto do Acórdão 2506/2019-TCU-Plenário, a delegação interna corporis dos executivos municipais, no que se refere a gestão de recursos públicos federais, não retira do agente político a responsabilidade sobre a execução das despesas uma vez que "ele sempre atua na dupla condição de gestor e agente político", verbis:
"9. Em relação ao primeiro argumento recursal, registro que a delegação interna de atividades administrativas, em prefeituras, para a execução de despesas custeadas com recursos públicos federais, não retira do agente político a responsabilidade sobre a execução do convênio, uma vez que ele sempre atua na dupla condição de gestor e agente político. 
10. É certo que esse entendimento não preconiza que o responsável deva praticar todos os atos de gestão referentes aos recursos repassados, mas sim adotar providências para que execução da despesa ocorra dentro dos parâmetros legais. Assim, o titular de um órgão/entidade deve escolher seus auxiliares diretos com esmero, sob pena de responder por culpa in eligendo e acompanhar, mesmo que de forma geral, o desempenho de seus subordinados, sob pena de responder por culpa in vigilando. Como precedentes desta Corte nesse sentido, menciono os Acórdãos Plenário 2.059/2015, 644/2012 e 476/2008."
2.6. Dessa forma, nos termos de reiterados precedentes desta Corte, não se verifica fundamento para a reforma do acórdão recorrido. 
CONCLUSÃO
Das análises anteriores, conclui-se que:
	a) No tocante à prescrição do débito: 
	a.1) em decorrência do sentido e alcance do art. 37, § 5º, da Constituição Federal, definidos pelo STF no julgamento do Recurso Extraordinário 636.886, é prescritível a pretensão reparatória exercida pelo tribunal de contas. Os fundamentos da decisão e a ausência de ressalvas na enunciação da tese permitem concluir que a ação de ressarcimento pode se desenvolver a qualquer tempo, na hipótese de condutas dolosas, apenas no âmbito judicial, sujeitando-se à prescrição na esfera administrativa;
	a.2) até que sobrevenha norma específica para disciplinar a prescrição relativa à atuação do tribunal de contas, entende-se aplicável o regime previsto na Lei 9.873/1999. Referida lei contempla parâmetros que preponderam no conjunto de normas de direito público e que são compatíveis com o rito do processo de controle externo, e já é utilizada pelo STF para estabelecer limitação temporal ao exercício da pretensão punitiva pelo TCU;
	a.3) aplicando-se os parâmetros tanto do Acórdão 1441/2016-TCU-Plenário, quanto da Lei 9.873/1999 à situação em exame, verifica-se que não se operou a prescrição.
       b)  a assinatura do instrumento de transferência dos recursos da União ao ente federado torna o signatário garantidor do bom e regular emprego dos valores e motiva o dever de bem nomear seus auxiliares e de supervisionar suas atividades de modo adequado, assim, não há como eximir a responsabilidade do ex-prefeito;
Com base nessas conclusões, propõe-se negar provimento ao recurso.
PROPOSTA DE ENCAMINHAMENTO
Ante o exposto, com fundamento nos arts. 32, I e 33, da Lei 8.443/92 c/c o art. 285, caput, do RI-TCU, submetem-se os autos à consideração superior, propondo-se:
conhecer do recurso e, no mérito, negar-lhe provimento; 
dar ciência do acórdão que for prolatado à recorrente e aos demais interessados, ressaltando-se que o relatório e o voto que o acompanharem podem ser consultados no endereço www.tcu.gov.br/acordaos, no dia seguinte ao de sua oficialização. 
É o Relatório.

8.1. Raimundo Augusto Fernandes Neto (6.615/OAB-CE) e outros, representando Francisca Torres Bezerra.

Subprocurador-Geral Lucas Rocha Furtado.

TOMADA DE CONTAS ESPECIAL. SEDS. CONVÊNIO ENTRE O MUNICÍPIO DE REDENÇÃO/CE E O ENTÃO MINISTÉRIO DO DESENVOLVIMENTO SOCIAL E COMBATE À FOME (ATUAL SECRETARIA ESPECIAL DE DESENVOLVIMENTO SOCIAL). APOIO À IMPLEMENTAÇÃO DE FEIRA POPULAR. AUSÊNCIA DE ENCAMINHAMENTO DA DOCUMENTAÇÃO EXIGIDA PARA A PRESTAÇÃO DE CONTAS. NÃO COMPROVAÇÃO DO ALCANCE DOS OBJETIVOS PACTUADOS. REVELIA. CONTAS IRREGULARES. DÉBITO E MULTA À EX-GESTORA. RECURSO DE RECONSIDERAÇÃO. CONHECIMENTO. RAZÕES RECURSAIS DESACOMPANHADAS DE LASTRO PROBATÓRIO E COLIDENTES COM A JURISPRUDÊNCIA MAJORITÁRIA DESTE TRIBUNAL. IMPROVIMENTO. CIÊNCIA.

TOMADA DE CONTAS ESPECIAL (TCE)

Secretaria de Recursos (SERUR); Secretaria de Controle Externo de Tomada de Contas Especial (SecexTCE).

Trata-se de recurso de reconsideração interposto por Francisca Torres Bezerra, ex-Prefeita do Município de Redenção-CE, contra o Acórdão 5714/2020-TCU-Segunda Câmara, em que este Tribunal julgou irregulares as contas especiais da recorrente, condenando-a em débito e imputando-lhe a multa prevista no art. 57 da Lei 8.443/1992, em virtude da ausência de comprovação da regular aplicação dos recursos federais repassados por meio do Convênio 00208/2009, cujo objeto era o apoio à implantação de Feira Popular no referido município, com vigência de 23/12/2009 a 30/4/2011, para cuja execução foram transferidos, pela União, R$ 119.345,40, em 30/12/2009. 
2.	A reprovação das contas decorreu da ausência de documentos probatórios suficientes para atestar a execução objeto convenial, o que resultou na condenação em débito da responsável pela totalidade dos recursos federais transferidos, abatido o montante já ressarcido (R$ 45,87, em 13/05/2011) .
3.	Presentes os requisitos de admissibilidade fixados nos arts. 32, inciso I e 33, da Lei 8.443/1992, cumpre conhecer do recurso, em ratificação ao despacho à peça 88.
4.	No mérito, acompanho os pareceres, por seus próprios fundamentos, para negar provimento ao recurso, adotando como razões de decidir as análises exaradas na instrução da Secretaria de Recursos coligida no Relatório. 
5.	Conforme bem explanado pela unidade técnica, a recorrente, representada por seu advogado, limitou-se a apresentar argumentos que esbarram na jurisprudência majoritária desta Corte de Contas, sem aduzir documentos novos capazes de comprovar a aplicação dos recursos federais no objeto convenial.
6.	Conforme bem assinalado pelo relator a quo, o Ministro-Substituto Marcos Bemquerer Contas, no voto condutor do acórdão recorrido, o ônus da prova, em sede de prestação de contas da aplicação de recursos públicos, é do gestor responsável, ex vi do art. 70, parágrafo único, da Constituição Federal ("Prestará contas qualquer pessoa física ou jurídica, pública ou privada, que utilize, arrecade, guarde, gerencie ou administre dinheiros, bens e valores públicos ou pelos quais a União responda, ou que, em nome desta, assuma obrigações de natureza pecuniária") e do art. 93 do Decreto-lei 200/1967 ("Quem quer que utilize dinheiros públicos terá de justificar seu bom e regular emprego na conformidade das leis, regulamentos e normas emanadas das autoridades administrativas competentes") , verbis:
10.  (...)  incumbe àquele que utilize, arrecade, guarde, gerencie ou administre dinheiros, bens e valores públicos ou pelos quais a União responda, ou que, em nome desta, assuma obrigações de natureza pecuniária, o dever de demonstrar a adequada aplicação dos valores que lhe foram confiados, nos termos do art. 70, parágrafo único, da Constituição Federal e do art. 93 do Decreto-lei 200/1967. 
11. Desse modo, conforme extensa jurisprudência deste Tribunal, é ônus do responsável oferecer documentação que demonstre, de forma efetiva, os gastos efetuados e a plena execução das metas pactuadas.  (Grifei) .
7.	Também não elide a responsabilidade da ex-Prefeita os argumentos de que não teria gerido diretamente os recursos do convênio, não teria ordenado nenhum pagamento e que a responsabilidade pela execução convenial seria da então Secretária do Trabalho e Assistência Social do Município. Isso porque, segundo pacífica jurisprudência desta Corte de Contas sobre a matéria, a responsabilidade pela prestação de contas dos recursos recebidos mediante convênios é pessoal do signatário, que, conforme comprovado à peça 7 (termo de convênio) , foi a ora recorrente, na condição de Prefeita do Município à época. Essa dicção é bem ilustrada nos seguintes enunciados da "jurisprudência selecionada" deste Tribunal:
O signatário do convênio assume a responsabilidade pela correta aplicação dos recursos transferidos e, mesmo delegando atribuições para realização de pagamentos, acompanhamento físico do ajuste ou prestação de contas, responde solidariamente pelos atos praticados pelos delegados escolhidos (culpa in eligendo e in vigilando) . [Acórdão 2360/2015-TCU-Plenário; relator: Ministro Benjamin Zymler].
A assinatura do instrumento de transferência dos recursos da União ao ente federado torna o signatário garantidor do bom e regular emprego dos valores e motiva o dever de bem nomear seus auxiliares e de supervisionar suas atividades de modo adequado. A falta de fiscalização por parte do gestor quanto aos atos praticados pelos subordinados (culpa in vigilando) , o conhecimento do ato irregular praticado ou a má escolha do agente delegado (culpa in eligendo) podem conduzir à responsabilização da autoridade. [Acórdão 8784/2017-TCU-Primeira Câmara; relator: Ministro Bruno Dantas].
É de responsabilidade pessoal do gestor do município, e não da pessoa jurídica convenente, a restituição de valores recebidos mediante convênio, quando o objeto não é atingido a contento ou quando não há prestação de contas. [Acórdão 1418/2009-TCU-Plenário; por mim relatado]
8.	Sob outro ângulo, a jurisprudência deste Tribunal até admite, em certas circunstâncias, a transferência dessa responsabilidade pessoal do signatário do convênio para outros gestores, mas isso requer a prova cabal de que os recursos foram geridos e controlados pela outra autoridade, mediante delegação de competência formal e legítima, verbis:
A comprovação de que todos os atos de gestão e controle do convênio foram praticados por secretário municipal, conforme delegação de competência prevista em lei municipal, afasta a responsabilidade do prefeito pela utilização dos recursos transferidos, mesmo que, na condição de agente político, figure como signatário do ajuste. [Acórdão 7304/2013-TCU-Primeira Câmara; relator: Ministro-Substituto Augusto Sherman].
9.	Todavia, conforme já mencionado, a recorrente não apresenta provas documentais de suas alegações, o que afasta a incidência, in casu, desta última tese jurisprudencial.
10.	Portanto, no mérito, nego provimento ao recurso, em consonância com os pareceres.
11.	A par dessa conclusão, nada tenho a ressalvar quanto às ponderações anotadas de ofício pela Serur, acerca do novo entendimento do Supremo Tribunal Federal expresso no julgamento do RE 636.886, em repercussão geral, sobre a prescritibilidade de ações de ressarcimento ao erário decorrentes de acórdãos condenatórios de controle externo. De fato, enquanto não ocorrer o trânsito em julgado do referido decisum - passível de ser modulado em seus efeitos em virtude dos embargos de declaração opostos pela AGU, pendentes de apreciação -, prevalece o entendimento jurisprudencial desta Corte de Contas, que não afeta o caso concreto (imprescritibilidade das condenações em débito e prescrição decenal para sanções, contada da ocorrência do fato e sujeita a interrupções) .
	Do exposto, VOTO por que seja aprovado o Acórdão que ora submeto a este Colegiado.    
TCU, Sala das Sessões Ministro Luciano Brandão Alves de Souza, em 24 de novembro de 2020.
RAIMUNDO CARREIRO 
Relator